臺灣高等法院臺中分院民事判決　　　　　 93年度上字第298號
　 上　訴　人　丙○○即蘇仁.
　 被上訴人　　戊○○
　　　　　　 　乙○○
　　　　　　 　丁○○
　 上列四人共同
　 訴訟代理人　張　震律師
　 上　訴　人　甲○○　　住彰.
上列當事人間返還租賃物事件，上訴人對於中華民國93年8月30
日臺灣彰化地方法院91年度訴字第960號第一審判決提起上訴，
本院於民國94年8月24日言詞辯論終結，玆判決如下：
    主  文
兩造上訴均駁回。
第二審訴訟費用由兩造各自負擔。
    事實及理由
一、按第一審之訴訟程序有重大之瑕疵，第二審法院得廢棄原判
    決，而將該事件發回原法院者，以因維持審級制度之必要為
    限，觀諸民事訴訟法第451條第1項規定自明。所謂第一審之
    訴訟程序有重大之瑕疵因維持審級制度認為必要，而得將該
    事件發回原法院者，係指第一審違背訴訟程序之規定，其違
    背與判決內容有因果關係，或因訴訟程序違背規定，不適於
    為第二審辯論及裁判之基礎而言。本件上訴人甲○○以原審
    未將起訴狀繕本送達，使其無法準備相關資料答辯，剝奪其
    就審期間利益，在訴訟上無從防禦，經其異議，原審法官置
    之不理，程序顯不合法，原審法官逾越權限，書記官怠於執
    行職務，自應認為原審之訴訟程序有重大之瑕疵。為維持審
    級利益，即有將第一審判決廢棄，發回原審法院更為裁判之
    必要等語。惟依卷內送達證書所載，上訴人甲○○於民國（
    下同）91年10月15日由其母代收起訴狀繕本（見原審卷(一)28
    8頁），上訴人甲○○於91年10月25日收受上訴人丙○○之
    準備書狀（見原審卷(一)81頁），雖上訴人甲○○提出送達證
    書，由原審書記官記明本次送達書狀係本書記官自行影印原
    告91、8、1提出之起訴狀（見本院卷(一)108頁），不論送達
    之繕本是否為上訴人丙○○所提出之繕本，或係書記官影印
    之繕本，應均已生送達訴狀繕本之效力。何況上訴人甲○○
    分別於92年12月10日收受上訴人丙○○之準備書狀（見原審
    卷(二)122頁），93年8月6日收受上訴人丙○○之準備書狀（
    見原審卷(三)44頁），91年11月19日收受上訴人丙○○之準備
    及整理爭點狀（見原審卷(一)160頁），已可使上訴人甲○○
    為適當之攻擊防禦，原審以影印之起訴狀繕本送達上訴人甲
    ○○，尚難認原審之訴訟程序有重大之瑕疵，而有發回原法
    院更為審理之必要，是上訴人甲○○該項主張，不足採取。
二、上訴人丙○○主張：坐落彰化市○○路○段280號4樓房屋（
    下稱系爭4樓房屋）為上訴人丙○○所有，授權其父戊○○
    處理租賃事宜，於91年3月間，上訴人甲○○向戊○○表示
    願承租系爭4樓房屋作為開設補習班之用，同月下旬可開始
    裝潢並申請設立登記，預計5月間可完成，約定於同年6月簽
    訂書面契約，自91年6月起交付租金及押金，戊○○乃代上
    訴人丙○○交付使用執照1紙、遙控器及大門鑰匙各1支、上
    訴人丙○○之印章一枚予上訴人甲○○，然上訴人甲○○未
    能獲得補習班設立許可，91年6月不願簽約給付租金，上訴
    人丙○○已履行交付租賃物及保持合用之義務，況且兩造關
    於租約之租賃物範圍、租金交付方式均有歧異，意思表示並
    不一致，系爭租約並未成立，自得依民法第767條規定，請
    求上訴人甲○○返還系爭4樓房屋。又，上訴人甲○○自91
    年6月起迄今均未交付租金，上訴人丙○○並於93年9月13
    日、93年9月22日、93年10月11日以存證信函催告上訴人甲
    ○○限期給付租金，逾期未付，即終止租約，並以93年11月
    23日上訴理由狀送達上訴人甲○○，為終止租約之意思表示
    。上訴人丙○○亦得本於民法第455條規定，請求上訴人甲
    ○○返還系爭4樓房屋等情，求為命：上訴人甲○○應將系
    爭4樓房屋恢復原狀返還上訴人丙○○（上訴人丙○○於原
    審並請求上訴人甲○○應將其交付之房屋使用執照一紙、署
    名為蘇仁崇之印章一枚返還上訴人丙○○，上訴於本院後，
    於94年1月31日準備期日表示不再主張，上訴人甲○○並無
    異議，自無庸贅述）。
三、上訴人甲○○則以：被上訴人戊○○於91年4月29日自行換
    鎖，不讓上訴人甲○○使用系爭4樓房屋，上訴人丙○○迄
    今仍未交付系爭4樓房屋，上訴人甲○○自無給付租金之義
    務，上訴人丙○○催告給付租金，並以積欠租金終止租約，
    即不合法等語，資為抗辯。並提起反訴主張：上訴人甲○○
    與被上訴人戊○○於91年3月間以口頭成立契約承租系爭4樓
    房屋及同號5樓（下稱系爭5樓房屋）作為補習班之用，被上
    訴人丁○○、乙○○亦交付親筆簽字之字條予上訴人甲○○
    ，故該大樓一樓出入口走廊壁面、4、5樓係被上訴人戊○○
    出租予上訴人甲○○，被上訴人丁○○即1樓所有人授權戊
    ○○將1樓之裝潢物出租予上訴人甲○○，並與上訴人丙○
    ○將室內及樓層設計圖交付上訴人甲○○，被上訴人戊○○
    、丁○○、丙○○均對該大樓1、4、5樓有共同使用部分產
    權，自有出租權限；同年6月前之租金由上訴人甲○○代付
    該樓層原承租人富隆證券股份有限公司（下稱富隆證券公司
    ）裝潢之拆除費，使戊○○可由富隆證券公司之押金中扣抵
    ，被上訴人戊○○及上訴人甲○○合意自6月起租金每月新
    台幣（下同）5萬元，租期5年，被上訴人戊○○、丁○○、
    乙○○向上訴人甲○○表示要合夥投資補習班，每人一股，
    每股35萬元，故被上訴人戊○○、丁○○、乙○○共認三股
    ，其餘七股由上訴人甲○○認股或另行籌資，渠等竟於91年
    4月29日自行換鎖，不讓上訴人甲○○使用，經上訴人甲○
    ○多次催促被上訴人戊○○交付新換鑰匙，上訴人丙○○及
    被上訴人迄今仍未交付上訴人甲○○合於補習班使用收益之
    租賃物，被上訴人戊○○、丁○○、乙○○、上訴人丙○○
    應負債務不履行之損害賠償責任，以系爭4樓房屋經營補習
    班每月學雜費50萬元收入，即可有稅後淨利20萬餘元，且其
    在系爭4樓房屋裝潢設備之折舊費每月為8250元，上訴人甲
    ○○未能使用、收益系爭4樓房屋，加計裝潢設備之折舊費
    ，每月至少損失20萬元等情，求為命：被上訴人戊○○、乙
    ○○、丁○○及上訴人丙○○應將系爭4、5樓房屋之使用執
    照，申請辦理變更建築物使用為補習班後，將1樓出入口走
    廊壁面及系爭4、5樓房屋交付上訴人甲○○，並自91年4月
    29日起至交付上開合於合法補習班使用收益之系爭4樓房屋
    之日止，按月賠償20萬元之判決（原審請求系爭5樓房屋有
    相同條件之承租權，於本院擴張如上述，該擴張聲明，依民
    事訴訟法第446條第1項、第255條第1項第3款，無需對造同
    意即可為之）。
四、上訴人丙○○主張91年3月間，兩造曾會商承租系爭4樓房屋
    事宜，租期5年，每月租金5萬元，自91年6月起給付租金。
    有上訴人甲○○於91年5月25日寄送給上訴人丙○○之彰化
    光復路郵局存證信函第442號（下稱442號存證信函），其內
    容載明：「本人於民國91年3月間經李正吉先生及乙○○先
    生前來承租位於彰化市○○路○段280號4樓蘇仁崇（即上訴
    人丙○○）先生所有的房屋，作為書法才藝班及文理補習班
    之使用收益，當天蘇仁崇（即上訴人丙○○）先生在場，並
    知戊○○先生表示為其出租代理人而不為反對之表示，故本
    人依民法第169條與戊○○先生洽談承租事宜。」等詞，此
    有該存證信函可稽（見原審彰簡字第501號卷14至23頁），
    足認被上訴人戊○○於91年3月間，由上訴人丙○○授權戊
    ○○，以上訴人丙○○名義與上訴人甲○○訂立系爭4樓房
    屋之租賃契約無訛。至上訴人丙○○主張租賃契約並未成立
    等語，為上訴人甲○○所否認，辯稱雙方已成立口頭契約等
    語。按稱租賃者，係以當事人約定，一方以物租與他方使用
    、收益，他方支付租金之契約；而不動產之租賃契約，其期
    限逾一年者，應以字據訂立之，未以字據訂立者，視為不定
    期限之租賃，民法第421條第1項、第422條分別訂有明文。
    雙方若就租賃關係中關於租金、租賃標的等必要之點有意思
    表示之合致，則租賃契約即已成立，不以訂立書面契約為必
    要。查，本件租賃契約雙方已就租賃標的物即系爭4樓房屋
    、租金自91年6月起每月5萬元，租期5年等必要之事項已達
    成協議，揆諸前揭說明，堪認就系爭4樓房屋之租賃契約業
    已成立，故上訴人丙○○主張租賃契約並未成立云云，要屬
    無據，不能採信。
五、按租賃契約，係以當事人約定，一方以物租與他方使用收益
    ，他方支付租金而成立。又出租人應以合於所約定使用、收
    益之租賃物交付承租人，此觀民法第423條規定自明。此項
    出租人之交付租賃物義務與承租人之給付租金義務，具有對
    價關係。是如出租人未交付租賃物，承租人非不得行使同時
    履行抗辯權而拒絕租金之給付。本件上訴人甲○○抗辯被上
    訴人戊○○竟於91年4月29日自行換鎖，不讓上訴人甲○○
    使用系爭4樓房屋，上訴人丙○○迄今仍未交付系爭4樓房屋
    等語，查，被上訴人戊○○於台灣彰化地方法院檢察署92年
    偵字第5106號毀損一案偵查中辯稱：因不滿上訴人甲○○所
    為，遂決議不再將該大樓之四樓出租與上訴人甲○○，並於
    91年4月29日僱用鎖匠將一樓大門換鎖，以防止上訴人甲○
    ○進入使用等語，此有該案不起訴處分書在卷可稽（見原審
    卷(二)125頁），上訴人丙○○及被上訴人之共同訴訟代理人
    於本院並稱：因上訴人甲○○恐嚇，使上訴人丙○○等身家
    遭受威脅，而將大門深鎖等語（見本院卷(三)158頁），是上
    訴人甲○○上開所辯，可以採信。則上訴人甲○○以上訴人
    丙○○未交付系爭4樓房屋行使同時履行抗辯權而拒絕租金
    之給付，即於法有據。
六、次按承租人租金支付有遲延者，出租人得定相當期限，催告
    承租人支付租金，如承租人於其期限內不為支付，出租人得
    終止契約，民法第440條第1項定有明文。是以必承租人租金
    支付有遲延時，出租人始得限期催告承租人給付並因其逾期
    不為支付而終止契約。若承租人就租金之支付並無遲延情事
    ，則出租人尚不得以承租人經催告逾期不付為由終止契約。
    依前所述，上訴人甲○○以上訴人丙○○未交付系爭4樓房
    屋行使同時履行抗辯權而拒絕給付租金，則上訴人甲○○並
    無租金支付遲延之情事，上訴人丙○○即不得以上訴人甲○
    ○經限期催告逾期不付租金為由終止契約，上訴人丙○○為
    終止租約之意思表示，即不合法，應不生終止租約之效力。
    上訴人丙○○與上訴人甲○○間就系爭4樓房屋仍有租賃關
    係存在，上訴人丙○○依租賃關係及物上請求權，請求上訴
    人甲○○應將系爭4樓房屋恢復原狀返還上訴人丙○○，為
    無理由。
七、關於上訴人甲○○提起反訴部分：
  (一)按被告於言詞辯論終結前，得在本訴繫屬之法院，對於原告
    及就訴訟標的必須合一確定之人提起反訴。民事訴訟法第
    259條定有明文。其所謂訴訟標的必須合一確定，係指固有
    必要共同訴訟與類似必要共同訴訟而言。依法律之規定必須
    數人一同起訴或數人一同被訴，當事人之適格始無欠缺者，
    謂之固有必要共同訴訟。數人在法律上各有獨立實施訴訟之
    權能，而其中一人起訴或一人被訴時，所受之本案判決依法
    律之規定對於他人亦有效力者，如該他人為共同訴訟人，即
    為類似必要共同訴訟（最高法院28年度上字第2199號判例）
    ，若各共同訴訟人所應受之判決僅在理論上應為一致，而其
    為訴訟標的之法律關係，非在法律上對於各共同訴訟人應為
    一致之判決者，不得解為該條之必須合一確定。本件上訴人
    丙○○請求返還系爭4樓房屋，上訴人甲○○於原法院對於
    上訴人丙○○及被上訴人戊○○、乙○○、丁○○提起反訴
    ，請求應將坐落於彰化市○○路○段280號之租賃物，回復合
    於所約定之合法補習班使用收益，全棟建築並回復符合建築
    法令規定，將4樓租賃物合法變更為補習班使用執照。惟本
    訴原告為上訴人丙○○，被上訴人戊○○、乙○○、丁○○
    非本訴原告，且其反訴訴訟標的對於上訴人丙○○與被上訴
    人戊○○、乙○○、丁○○無須合一確定，其對被上訴人戊
    ○○、乙○○、丁○○提起反訴，不符合上述民事訴訟法規
    定至明。是上訴人甲○○以被上訴人戊○○、乙○○、丁○
    ○為反訴被告，提起反訴，於法不合，應予駁回。
  (二)上訴人甲○○反訴主張上訴人丙○○另將系爭5樓房屋出租
    與上訴人甲○○等語，為上訴人丙○○所否認。查，被上訴
    人戊○○於91年5月15日以彰化光復路郵局第400號存證信函
    通知上訴人前來簽立合約書等語，僅係針對系爭建物4樓部
    分，有該存證信函影本在卷可憑（見原審彰簡字第501號卷
    11至12頁），又上訴人回覆上開第400號存證信函之442號存
    證信函，其內容載明：「本人於民國91年3月間經李正吉先
    生及乙○○先生前來承租位於彰化市○○路○段280號4樓蘇
    仁崇（即上訴人丙○○）先生所有的房屋，作為書法才藝班
    及文理補習班之使用收益，當天蘇仁崇（即上訴人丙○○）
    先生在場，並知戊○○先生表示為其出租代理人而不為反對
    之表示，故本人依民法第169條與戊○○先生洽談承租事宜
    。」等詞（見原審彰簡字第501號卷14至23頁），並未提及
    另有承租系爭5樓房屋之情事；又上訴人甲○○於91年10月
    11日所提出之民事反訴狀，其事實及理由第1段即載明「反
    訴原告（即上訴人甲○○）確與反訴被告．．．於民國91年
    3月間口頭契約承租位於彰化市○○路○段280號『4樓』（蘇
    仁崇所有）約100多餘坪的房屋．．．（富隆證券『5樓』因
    本人尚未承租，於4月3日、4日聘請許文忠先生雇工拆除）
    」（見原審卷(一)16頁），嗣於91年10月25日提出答辯狀，其
    答辯聲明第3項為「請求判令反訴被告應將坐落於彰化市○
    ○路○段280號之租賃物，回復合於所約定之合法補習班使用
    收益，全棟建築並回復符合建築法令規定，將4樓租賃物合
    法變更為補習班使用執照後，返還予反訴原告（即上訴人甲
    ○○），並自民國91年4月29日起至返還上開合於所約定合
    法補習班使用收益租賃物之日止，按月賠償反訴原告新臺幣
    20萬元整，並請求判令反訴原告保留有同址5樓同樣條件優
    先租賃之權」（見原審卷(一)85、86頁），事實及理由第1段
    亦記載「‧‧本案被告於民國91年4月初即支付4樓4月至5月
    租金25000元整，同時並代付系爭5樓之部分拆除費5250元，
    以當同樣條件本人優先租賃之權利金」等詞（見原審卷(一)卷
    87頁），上訴人甲○○於91年5月8日檢察官詢問時，亦供明
    「我於91年3月中旬左右，向蘇仁崇（即上訴人丙○○）的
    父親戊○○承租彰化市○○路○段280號4樓樓層作為補習班
    之用」，有影印之詢問筆錄在卷可稽（見本院卷(二)63、64
    頁），足認上訴人丙○○與上訴人甲○○僅就系爭4樓房屋
    有租賃關係，系爭5樓房屋即無租賃關係存在。是上訴人甲
    ○○反訴主張上訴人丙○○另將系爭5樓房屋出租與上訴人
    甲○○等語，即不足取。
  (三)上訴人甲○○雖反訴主張上訴人丙○○應將系爭4樓房屋回
    復合於合法補習班使用收益及符合建築法令規定，將系爭4
    樓房屋變更為補習班使用執照等語，為上訴人丙○○所否認
    ，而租賃物之出租人，依民法第423條規定，固負有「以合
    於所約定使用、收益之租賃物，交付承租人，並應於租賃關
    係存續中保持其合於約定使用、收益之狀態」之義務，但此
    所謂合於所約定使用、收益之租賃物，乃指該租賃物在客觀
    上合於約定使用、收益之狀態為已足，至於承租人能否達到
    使用收益之效果，則應非所問。查，本件租賃契約僅就系爭
    4樓房屋、租期，每月租金等項達成合意，已如前述，則上
    訴人丙○○之義務與一般不動產出租人相同，僅須提供上開
    房屋予上訴人甲○○，即已具有得為一般使用收益之狀態，
    至上訴人甲○○所主張上訴人丙○○應將系爭4樓房屋回復
    合於合法補習班使用收益及符合建築法令規定，將該4樓租
    賃物變更為補習班使用執照一節，已為上訴人丙○○所否認
    ，而上訴人甲○○又未能舉證以實其說，則上訴人甲○○該
    部分主張，亦不可採。
  (四)上訴人甲○○反訴主張因其未能使用、收益系爭4樓房屋，
    以系爭4樓房屋經營補習班每月學雜費50萬元收入，即可有
    稅後淨利20萬餘元，且其在系爭4樓房屋裝潢設備之折舊費
    每月為8250元，上訴人甲○○未能使用、收益系爭4樓房屋
    ，加計裝潢設備之折舊費，每月至少損失20萬元等語，惟按
    損害賠償，除法律另有規定或契約另有訂定外，應以填補債
    權人所受損害及所失利益為限。依通常情形，或依已定之計
    劃、設備或其他特別情事，可得預期之利益，視為所失利益
    。民法第216條定有明文。查，彰化縣私立短期補習班設立
    及營業管理規則第5條規定，補習班之設立應由設立人擬具
    設班之計畫書，連同相關文件，向彰化縣政府申請籌設。第
    6條規定，補習班應由設立人檢具立案申請書、擬聘教職員
    履歷表、設班基金存款證明文‧‧等文件，向彰化縣玫府申
    請立案。第12條規定，補習班經核准立案，由彰化縣政府發
    給立案證書，此有該規則在卷可憑（見原審卷(一)146、147頁
    ），上訴人丙○○並質疑上訴人甲○○是否能設立補習班（
    見原審卷(一)76頁），而證人李正吉僅證稱上訴人甲○○談及
    補習班創業之事，上訴人甲○○在大學期間參與補習班事務
    ，退伍後在高雄當家教，且其本人原欲入股，嗣並未投資等
    語（見原審卷(一)203至204頁），上訴人甲○○未提出已向彰
    化縣政府申請設立補習班之計畫書，亦無提出立案申請書，
    擬聘教職員履歷表等文件，向彰化縣政府申請立案，其目前
    尚未能設立補習班甚明，則上訴人甲○○主張經營補習班之
    預期損失利益，即難採信。至上訴人甲○○在系爭4樓房屋
    之裝潢設備折舊費用，無論上訴人甲○○有無使用系爭4樓
    房屋，均將產生折舊，自難認係因上訴人丙○○未交付系爭
    4樓房屋所致，不應由上訴人丙○○負損害之責。是上訴人
    甲○○請求上訴人丙○○自91年4月29日起至交付上開合於
    合法補習班使用收益之系爭4樓房屋之日止，按月賠償20萬
    元等語，尚乏依據。
  (五)按租賃關係以承租人使用收益租賃物為內容，故出租人如未
    將租賃物交付承租人使用收益者，承租人僅得請求出租人履
    行交付租賃物之義務，民法第421條第1項、第423條前段定
    有明文。上訴人甲○○依據本件租賃契約，請求上訴人丙○
    ○將約定之租賃物即系爭4樓房屋，交付上訴人甲○○使用
    收益，自屬正當，應予准許。上訴人甲○○其餘請求，尚屬
    無據，不應准許。本件上訴人丙○○與甲○○間就系爭4樓
    樓房租賃關係已明確，且證人李正吉於原審已證述介紹上訴
    人甲○○承租系爭4樓房屋，洽談租約，其未參與等語（見
    原審卷(一)203至204頁），自無再予傳訊李正吉之必要。
八、綜上所述，上訴人丙○○與上訴人甲○○間就系爭房屋仍有
    租賃關係存在，上訴人丙○○依租賃關係及物上請求權，請
    求上訴人甲○○應將系爭4樓房屋恢復原狀返還上訴人丙○
    ○，為無理由。上訴人甲○○反訴請求上訴人丙○○將系爭
    4 樓房屋，交付上訴人甲○○使用收益，自屬正當，應予准
    許。上訴人甲○○其餘反訴請求，為無理由，應予駁回。原
    審就本訴部分，為上訴人丙○○敗訴之判決，就上訴人甲○
    ○反訴部分，為其一部勝訴一部敗訴之判決，除就被上訴人
    戊○○、乙○○、丁○○部分上訴人甲○○提起反訴不符合
    民事訴訟法規定，其理由與本院不同外，其餘部分，洵屬正
    當。就被上訴人戊○○、乙○○、丁○○部分，原審為上訴
    人甲○○敗訴之理由雖不同，惟其結果相同，仍應予以維持
    。兩造上訴論旨，指摘原判決關於其敗訴部分不當，聲明廢
    棄，為無理由。本件事證已臻明確，兩造其餘攻擊防禦方法
    及舉證，核與本件判決結果不生影響，無庸逐一論列，併此
    敘明。
據上論結，本件兩造上訴均無理由。依民事訴訟法第449條第1、
2項、第78條，判決如主文。
中　　華　　民　　國　　94　　年　　9　　月　　 7   　日
　　                  民事第六庭審判長法　官 吳火川
                                      法　官 陳蘇宗
                                      法　官 饒鴻鵬
以上正本係照原本作成。
如對本判決上訴，須於收受判決送達後二十日內向本院提出上訴
書狀，其未表明上訴理由者，應於提出上訴後二十日內向本院提
出上訴理由書 (須按他造人數附具繕本)。
上訴時應提出委任律師為訴訟代理人之委任狀。具有民事訴訟法
第四百六十六條之一第一項但書或第二項之情形為訴訟代理人者
，另應附具律師及格證書及釋明委任人與受任人有該條項所定關
係之釋明文書影本。
                                      書記官　陳如慧
中　　華　　民　　國　　94　　年　　9 　　月　　14　　日
                                                      Ｈ
